【裁判字號】    85,台上,2804
【裁判日期】    850607
【裁判案由】    誣告等
【裁判全文】
最高法院刑事判決                              八十五年度台上字第二八○四號
    上  訴  人
    即 反訴 人  乙○○
    代  理  人  劉緒倫律師
                呂偉誠律師
    反 訴被 告  甲○○
右上訴人因反訴被告誣告等罪案件，不服台灣高等法院中華民國八十四年九月八日第
二審判決（八十四年度上訴字第四○四六號，自訴案號：台灣台北地方法院八十三年
度自字第四六一號），提起上訴，本院判決如左：
    主  文
上訴駁回。
    理  由
一誣告及偽造文書部分：
按刑事訴訟法第三百七十七條規定：上訴於第三審法院，非以判決違背法令為理由，
不得為之。是提起第三審上訴，應以原判決違背法令為理由，係屬法定要件。且必須
依據卷內資料為具體之指摘，並足據以辨認原判決已具備違背法令之形式，始屬相當
。本件上訴人即反訴人乙○○上訴意旨略稱：(一)系爭之民國八十一年十一月一日租賃
契約書，其內容係反訴被告甲○○所書寫，經法務部調查局鑑定明確，而其上之「乙
○○」署押部分，鑑定報告亦認「筆劃生澀僵硬，有做作之虞」，則顯非上訴人所書
寫，足證系爭租賃契約書確係反訴被告所偽造。(二)至另份七十九年五月十五日租賃契
約書，係因系爭之台北市○○街十四巷一號房屋，為軍眷屋舍，依國防部規定不得讓
售，反訴被告雖將該屋讓售上訴人，因恐主管機關知悉，故未敢與上訴人訂立買賣契
約書，惟反訴被告為獲保障，乃要求上訴人在空白租賃契約書用紙簽名，上訴人誤認
縱在其上簽名亦不生任何效力，遂應允簽名，但未蓋章，孰料反訴被告竟在該空白租
賃契約書用紙偽造租約內容及上訴人印文。又七十九年五月十五日及八十一年十一月
一日租賃契約書上之「乙○○」印文，上訴人並無該印章，顯係反訴被告所偽造，原
判決竟以上開二份租賃契約書上之印文相符，即認系爭之八十一年十一月一日租賃契
約書為真正，自屬率斷。(三)證人王惟一於第一審法院先則供證不清楚七十九年以前有
無租約，亦無資料，繼又供證自七十六年起即代反訴被告向上訴人收取租金，彼此矛
盾。而反訴被告在原審亦供稱，渠自七十六年十一月十五日起將系爭房屋租與上訴人
，每年續訂租約一次，不惟與其提出為證之七十六年二月十五日租賃契約書之日期不
符，且反訴被告迄未提出七十七、七十八、八十及八十一年度之租約，顯見反訴被告
所稱不實。且反訴被告自六十四年即移民美國，鮮少返國，豈能每年續訂租約﹖只要
調閱其出入境資料即明真相，原審未予調查，其調查職責尚有未盡。(四)反訴被告謂系
爭之八十一年十一月一日租賃契約書，其內容及上訴人、見證人沈新元之署押均為其
所書寫，但由上訴人蓋章。但上訴人並非不識字，若須簽訂契約，焉有交由反訴被告
代簽姓名再由上訴人蓋章之理﹖反訴被告所述有悖情理，益證系爭之租賃契約書確為
反訴被告所偽造。況見證人沈新元簽名蓋章部分，亦係反訴被告所偽造，上訴人雖一
再指明，然原審並未調查，亦有未合。(五)反訴被告及其夫陳征自六十年起即未住居於
系爭房屋，反訴被告提起自訴時，竟誣指上訴人侵占其房屋建築執照、駕駛執照及古
董藝品，然卻無法舉證其確有上開財物而遭上訴人侵占之事實。況系爭房屋並非合法
建築，何來建築執照，顯見反訴被告所訴純屬虛構。又反訴被告明知其未於八十三年
三月二十二日由管區警員會同至系爭房屋，上訴人亦無惡犬二隻防守門戶，竟誣指上
訴人妨害其自由，自難卸誣告罪責。(六)系爭房屋已由反訴被告讓售上訴人，事證明確
。縱如原判決所云，一方主張租賃，一方主張頂讓，反訴被告亦應循民事訴訟程序解
決爭端，反訴被告竟企圖以刑事訴訟手段，自訴上訴人犯侵占及妨害自由罪，恫嚇上
訴人，以遂其收回房屋之目的，其有誣告之故意，灼然至明，原判決竟諭知其無罪，
難令上訴人折服，請撤銷另為適法之判決云云。惟查，上訴人反訴反訴被告誣告及偽
造文書部分，其犯罪均不能證明，併予諭知無罪，原判決已詳述其認定之理由。而證
據之取捨及證明力之判斷，乃事實審法院之職權，苟無違反經驗法則及論理法則，自
難指為違法。上訴人就七十九年五月十五日之租賃契約書上「乙○○」之署押，承認
係其親自簽名，而該份租賃契約書上之「乙○○」印文，與系爭之八十一年十一月一
日租賃契約書上「乙○○」印文相符，經第一審法院勘驗明確，因認系爭之八十一年
十一月一日租賃契約書為真正，反訴被告無偽造系爭租賃契約書犯行。原判決就上訴
人及反訴被告所提有利不利之證據，已說明其取捨之理由，核與證據法則，尚無違背
。上訴意旨仍堅決指稱，上訴人與反訴被告間就系爭房屋為買賣並非租賃關係，再為
事實上之爭執，自非適法之第三審上訴理由。又上訴人供明系爭之租賃契約書上見證
人沈新元為其親戚，參以該契約書詳載沈新元之住址及身分證號碼，苟非上訴人告知
，反訴被告豈能據之載明於系爭租賃契約書，難認該租賃契約書上沈新元之署押及印
文為反訴被告所偽造，原判決雖未論及此，但尚不生影響判決主旨。原審雖未傳訊
沈新元及調取反訴被告出入境資料為無益之調查，亦難指為違法。而原判決並未引用
證人王惟一之證言，資為有利或不利反訴被告之認定，是證人王惟一之證言，縱令彼
此矛盾，亦不影響判決主旨。再誣告罪之成立，須其申告內容完全出於憑空捏造，若
所告尚非全然無因，祇因缺乏積極證明，尚難遽以誣告論罪。原判決以上訴人主張其
與反訴被告間就系爭房屋為買賣關係，而反訴被告則主張係租賃關係，反訴被告在遭
上訴人拒絕進住系爭房屋後，自訴上訴人侵占系爭房屋及妨害其進住系爭房屋之自由
等罪行，即非無因，其指訴顯非虛構，雖因缺乏證據證明，而諭知反訴被告誣告部分
無罪，揆諸上開說明，原判決此部分之法律見解核無違誤。綜上所述，上訴意旨所指
摘原判決違法情事，顯與法律規定得為第三審上訴理由之違法情形不相適合，其此部
分上訴違背法律上之程式，應予駁回。
二詐欺取財部分：
按修正後刑事訴訟法第三百七十六條各款所列之案件，經第二審判決者，不得上訴於
第三審法院，觀諸該法條之規定自明。本件上訴人反訴反訴被告犯刑法第三百三十九
條第一項詐欺取財部分，原判決係維持第一審諭知反訴被告該部分無罪之判決，駁回
上訴人在第二審關於此部分之上訴。查該罪名係屬修正後刑事訴訟法第三百七十六條
第四款所列之案件，既經第二審判決，自不得上訴於第三審法院，上訴人就此部分竟
亦提上訴，顯非法之所許，應併予駁回。
據上論結，應依刑事訴訟法第三百九十五條前段，判決如主文。
中      華      民      國    八十五    年      六      月      七      日
                              最高法院刑事第二庭
                                  審判長法官  施  文  仁
                                        法官  陳  炳  煌
                                        法官  張  淳  淙
                                        法官  洪  文  章
                                        法官  吳  昭  瑩
      右正本證明與原本無異
                                              書  記  官
中      華      民      國    八十五    年      六      月     十一     日


司法院資訊處製作；財團法人民間司法改革基金會備份。
